【裁判字號】    98,訴,1242
【裁判日期】    991117
【裁判案由】    分割共有物
【裁判全文】
臺灣高雄地方法院民事判決              98年度訴字第1242號
原      告  午○○
被      告  天○○
            丙○○
上  一  人
訴訟代理人  丁○○
被      告  己○○
兼訴訟代理
人          庚○○
訴訟代理人  甲○○
被      告  戊○○
            戌○○
            地○○
            子  ○
            酉○○
            丑○○
上  一  人
訴訟代理人  辰○○○
兼上三人共
同訴訟代理
人          寅○○
訴訟代理人  卯○○○
被      告  巳○○○
            申○○
共      同
訴訟代理人  未○○
被      告  癸○○○
兼訴訟代理
人          辛○○
被      告  壬○○
            乙○○
上  一  人
訴訟代理人  亥○○
上列當事人間分割共有物事件，本院於民國99年11月2 日言詞辯
論終結，判決如下：
    主  文
兩造共有坐落高雄縣梓官鄉○○○段四六二之一地號土地應予原
物分割，分割方法如附圖一及附表所示。
訴訟費用由兩造各依附表所示之應有部分比例負擔。
    事實及理由
一、本件被告丙○○、戊○○、戌○○、地○○、寅○○、子○
    、酉○○、丑○○、巳○○○、申○○，經合法通知，均未
    於言詞辯論期日到場，核無民事訴訟法第386 條所列各款情
    形，爰依原告之聲請，由其就上開被告部分一造辯論而為判
    決。
二、原告主張：坐落高雄縣梓官鄉○○○段462 之1 地號土地（
    下稱系爭土地），為兩造所分別共有，應有部分如附表所示
    ，兩造就系爭土地並無因使用目的不能分割，或契約約定不
    分割期限之情形，因無法協議分割，爰依民法第823 條第1
    項前段規定，起訴請求裁判分割系爭土地。並聲明：系爭土
    地應依附圖一及附表所示之方案分割。
三、被告丙○○、戊○○、戌○○、地○○、寅○○、子○、酉
    ○○、丑○○、巳○○○、申○○，經合法通知，未於最後
    言詞辯論期日到場。惟被告丙○○於準備程序中陳稱：同意
    分割等語；被告戌○○於之前言詞辯論期日到庭稱：對於其
    分得附圖一或二所示編號7 、8 、9 部分，其中編號9 部分
    與子○、午○○、申○○、巳○○○依應有部分比例維持共
    有，均無意見等語。被告戊○○、地○○、寅○○、子○、
    酉○○、丑○○、巳○○○、申○○於之前言詞辯論期日到
    庭陳述：同意依附圖一及附表所示之分割方案分割；被告己○○、庚○○、癸○○○、壬○○、乙○○、辛○○均同意
    依附圖一及附表所示之方案分割。被告天○○則以：系爭土
    地應按附圖二及附表所示之方案分割，附圖一所示編號2部
    分之土地上現有其所有之建物座落，附圖一所示編號1 部分
    為通道，希望部分通道劃入編號2 部分，減少附圖一編號1
    部分之面積，增加至附圖一編號20部分之面積，即如附圖二
    所示之面積表，倘依附圖一所示之方案分割，因附圖一編號
    2 部分之土地南側現有他人地上物占用，將影響其利用等語
    。
四、得心證理由：
  (一)原告請求分割系爭土地應否准許？
    按各共有人，除法令另有規定外，得隨時請求分割共有物。
    但因物之使用目的不能分割或契約訂有不分割之期限者，不
    在此限，民法第823 條第1 項定有明文。本件原告主張系爭
    土地為兩造分別共有，應有部分如附表所示，兩造就系爭土
    地並無不為分割期限之約定，系爭土地亦無使用目的上不能
    分割之情事，惟兩造於起訴前無法達成分割協議等情，被告
    並未爭執，且有土地登記謄本、96年度岡調字第105 號調解
    程序筆錄為證（岡調卷第9 至14、120 頁）。又系爭土地上
    雖有領有使用執照之建物座落，然系爭土地之分割，不受建
    築基地法定空地分割辦法之限制，業經本院函詢高雄縣岡山
    地政事務所查明無誤，有高雄縣岡山地政事務所99年10月13
    日岡所二字第0990010214號函附卷可憑（本院卷二第56頁）
    。是以，原告告訴請裁判分割系爭土地，核屬有據，應予准
    許。
  (二)系爭土地應如何分割為適當？
    1.按共有物分割之方法不能協議決定，或於協議決定後因消
      滅時效完成經共有人拒絕履行者，法院得因任何共有人之
      請求，命以原物分配為各共有人。以原物為分配時，因共
      有人之利益或其他必要情形，得就共有物之一部分仍維持
      共有。民法第824 條第2 項第1 款、第4 項分別定有明文
      。分割共有物時，法院應參酌當事人之聲明、共有物之性
      質、經濟效用及全體共有人利益等公平決之。且分割共有
      物除兼顧土地現有使用狀況，使盡可能不拆除現有建物外
      ，仍應斟酌土地利用效益、當事人意願、共有物之使用情
      形、經濟效用及全體共有人之利益等情形而為適當及公平
      、合理之分割。
    2.經查：
      (1)系爭土地地目為建、使用分區係鄉村區、使用地類別為
        乙種建築用地。系爭土地如附圖二所示編號1 、9 部分
        為通道、編號14部分為巷道；系爭土地現有如附圖二所
        示斜線部分之建物座落其上，其中編號18、19部分土地
        上之建物，均為石綿瓦屋，未辦理保存登記；編號20部
        分土地上之建物為磚造平房及鐵皮棚，均未辦理保存登
        記；編號2 至8 、13、15部分土地上之建物，均為樓房
        ，現供居住使用，未辦理保存登記；編號11、16部分土
        地上之建物亦為樓房，均領有使用執照，且已辦理保存
        登記，除據兩造陳明在卷外，並有土地、建物登記謄本
        在卷可憑，且經本院會同兩造及高雄縣岡山地政事務所
        地政人員到場勘測無誤，有勘驗筆錄、複丈成果圖存卷
        可稽（岡調卷第79、83頁、本院卷一第140 頁）。
      (2)系爭土地如依附圖一之方案分割，則系爭土地上現有之
        樓房，均依其建物壁界分割，可使該部分樓房免於分割
        後被拆除，能兼顧現況及經濟效益。編號18、19、20部
        分土地上之建物，因係石綿瓦屋、磚造平房、鐵皮棚，
        經濟價值不高，依其結構，若將來需拆除，亦無困難，
        顧及系爭土地之利用效益而不依其壁界分割，應尚符合
        全體共有人之利益。
      (3)編號9 部分現況為通道，且形狀較狹長，其周圍土地應
        有利用編號9 通道之必要，原告及被告戌○○、地○○
        、寅○○、子○、酉○○、丑○○、巳○○○、申○○
        均同意，倘分別分得編號8 、10、20部分土地，同意就
        編號9 之通道繼續按原應有部分比例共有。是以，編號
        9 部分由分得編號8 、10、20之共有人依應有部分比例
        維持共有，堪稱允恰。
      (4)編號14部分之現況為巷道，其周圍土地即編號13、15、
        18、19部分之土地，應有利用通行之必要，被告辛○○
        、壬○○、乙○○、癸○○○亦均陳稱倘分別分得編號
        13、15、18、19部分之土地，同意就編號14之通道，繼
        續按應有部分比例維持共有。是以，編號14之通道，由
        分得編號13、15、18、19之共有人按原應有部分比例維
        持共有，應屬適當。
      (5)附圖一編號1 、2 部分，係以編號2 土地上建物外牆為
        分割線，編號1 部分之現況為通道，通往編號20部分之
        土地，有原告提出之照片在卷可參（本院卷一第383 至
        385 頁）。編號2 之土地面臨高雄縣梓官鄉○○路，對
        外聯絡並無困難，尚無利用編號1 通道之必要。而附圖
        一編號2 部分土地南側之地上物，係一鐵皮棚，有原告
        提出之照片可憑，被告天○○對此亦不爭執。是以，分
        得附圖一所示編號2 土地之共有人，將來排除鐵皮屋之
        占用，並非難事。況且，被告天○○所有之建物座落於
        附圖一編號2 部分之土地上，將附圖一編號1 （面積58
        平方公尺）部分面積（即11平方公尺）劃歸編號2 ，即
        如附圖二編號1 （面積47平方公尺）所示，因土地上已
        有建物，增加此部分空地，對於被告天○○並無特別利
        益。反之，被告天○○倘依附圖二方案分得編號2 部分
        之土地，則於其所有建物旁，將增加一塊空地，依系爭
        土地照片所示，被告天○○所有建物旁有放置雜物、停
        放車輛之情形。則按被告天○○所有之建物外牆為分割
        線，較能避免日後該建物有增建附屬建物（如鐵皮棚架
        或圍籬），而減少通道寬度，影響出入之情形發生。此
        外，參酌原告及其餘被告之意願，本院認系爭土地按附
        圖一及附表所示之方案分割為當。被告天○○稱：希望
        其所有之建物旁可以留一塊空地，系爭土地應依附圖二
        及附表所示之方案分割為當云云，尚非足取。
五、綜上所述，原告以兩造就系爭土地之分割方法協議不成，依
    民法第823 條、第824 條第2 項規定訴請裁判分割，為有理
    由，應予准許。本院綜合斟酌當事人意願、考量系爭土地利
    用之經濟效益，顧全共有人之利益，認以附圖一及附表所示
    之方案分割為適當，系爭土地應依附圖一及附表所示之方案
    分割。
六、因共有物分割之事件涉訟，由敗訴當事人負擔顯失公平者，
    法院得酌量情形，命勝訴之當事人負擔其一部，民事訴訟法
    第80條之1 定有明文。查系爭土地雖係原告以兩造無法達成
    分割協議而提起訴訟，但兩造均因系爭土地之分割而互蒙其
    利。故依上開規定，本院認本件訴訟費用應由兩造按分割前
    之就系爭土地應有部分之比例（如附表所示）負擔之。
七、據上論結，本件原告之訴為有理由，依民事訴訟法第385 條
    第1 項、第80條之1 ，判決如主文。
中    華    民    國    99    年    11    月    17    日
                  民事第三庭    法  官  陳宛榆
以上正本係照原本作成。
如對本判決上訴，須於判決送達後20日內向本院提出上訴狀。如
委任律師提起上訴者，應一併繳納上訴審裁判費。
中    華    民    國    99    年    11    月    17    日
                                書記官  周耿瑩
 ┌────────────────────────┐
 │附表：                                          │
 ├─────┬──────────┬───────┤
 │姓名      │應有部分            │分得位置      │
 ├─────┼──────────┼───────┤
 │天○○    │00000000/000000000  │（2）         │
 ├─────┼──────────┼───────┤
 │丙○○    │15601/398848        │（3）         │
 ├─────┼──────────┼───────┤
 │己○○    │000000000/0000000000│（4）         │
 ├─────┼──────────┼───────┤
 │戊○○    │15601/398848        │（5）         │
 ├─────┼──────────┼───────┤
 │庚○○    │17357/398848        │（6）         │
 ├─────┼──────────┼───────┤
 │戌○○    │1/16                │（7）         │
 │          │                    │（8）         │
 │          │                    │（9 ）與子○、│
 │          │                    │地○○、寅○○│
 │          │                    │、酉○○、張天│
 │          │                    │立、午○○、陳│
 │          │                    │柏嘉、巳○○○│
 │          │                    │依應有部分比例│
 │          │                    │共有。        │
 ├─────┼──────────┼───────┤
 │地○○    │137/4284            │（9 ）與戌○○│
 │          │                    │子○、寅○○、│
 │          │                    │酉○○、丑○○│
 │          │                    │、午○○、陳柏│
 │          │                    │嘉、巳○○○依│
 │          │                    │應有部分比例共│
 │          │                    │有。          │
 │          │                    │（20）與寅○○│
 │          │                    │、子○、酉○○│
 │          │                    │、丑○○依應有│
 │          │                    │部分比例共有。│
 ├─────┼──────────┼───────┤
 │寅○○    │232/4284            │（9 ）與戌○○│
 │          │                    │地○○、子○、│
 │          │                    │酉○○、丑○○│
 │          │                    │、午○○、陳柏│
 │          │                    │嘉、巳○○○依│
 │          │                    │應有部分比例共│
 │          │                    │有。          │
 │          │                    │（20）與地○○│
 │          │                    │、子○、酉○○│
 │          │                    │、丑○○依應有│
 │          │                    │部分比例共有。│
 ├─────┼──────────┼───────┤
 │子  ○    │360/4280            │（1）         │
 │          │                    │（9 ）與戌○○│
 │          │                    │、地○○、張天│
 │          │                    │林、酉○○、張│
 │          │                    │天立、午○○、│
 │          │                    │申○○、許林靜│
 │          │                    │華依應有部分比│
 │          │                    │例共有。      │
 │          │                    │（20）與地○○│
 │          │                    │、寅○○、溫居│
 │          │                    │成、丑○○依應│
 │          │                    │有部分比例共有│
 │          │                    │。            │
 ├─────┼──────────┼───────┤
 │酉○○    │155/4284            │（9 ）與戌○○│
 │          │                    │、地○○、張天│
 │          │                    │林、子○、張天│
 │          │                    │立、午○○、陳│
 │          │                    │柏嘉、巳○○○│
 │          │                    │依應有部分比例│
 │          │                    │共有。        │
 │          │                    │（20）與寅○○│
 │          │                    │、子○、地○○│
 │          │                    │、丑○○依應有│
 │          │                    │部分比例共有。│
 ├─────┼──────────┼───────┤
 │丑○○    │287/4284            │（9 ）與戌○○│
 │          │                    │、地○○、張天│
 │          │                    │林、子○、溫居│
 │          │                    │成、午○○、陳│
 │          │                    │柏嘉、巳○○○│
 │          │                    │依應有部分比例│
 │          │                    │共有。        │
 │          │                    │（20）與寅○○│
 │          │                    │、子○、酉○○│
 │          │                    │、地○○依應有│
 │          │                    │部分比例共有。│
 ├─────┼──────────┼───────┤
 │午○○    │6498/128520         │（9 ）與戌○○│
 │          │                    │、地○○、張天│
 │          │                    │林、子○、溫居│
 │          │                    │成、丑○○、陳│
 │          │                    │柏嘉、巳○○○│
 │          │                    │依應有部分比例│
 │          │                    │共有。        │
 │          │                    │（10）與許林靜│
 │          │                    │華、申○○依應│
 │          │                    │有部分比例共有│
 │          │                    │。            │
 ├─────┼──────────┼───────┤
 │巳○○○  │14079/128520        │（9 ）與戌○○│
 │          │                    │、地○○、張天│
 │          │                    │林、子○、溫居│
 │          │                    │成、丑○○、陳│
 │          │                    │柏嘉、午○○依│
 │          │                    │應有部分比例共│
 │          │                    │有。          │
 │          │                    │（10）與午○○│
 │          │                    │申○○依應有部│
 │          │                    │分比例共有。  │
 ├─────┼──────────┼───────┤
 │申○○    │1083/128520         │（9 ）與戌○○│
 │          │                    │、地○○、張天│
 │          │                    │林、子○、溫居│
 │          │                    │成、丑○○、陳│
 │          │                    │俊雄、巳○○○│
 │          │                    │依應有部分比例│
 │          │                    │共有。        │
 │          │                    │（10）與許林靜│
 │          │                    │華、午○○依應│
 │          │                    │有部分比例共有│
 │          │                    │。            │
 ├─────┼──────────┼───────┤
 │辛○○    │3200/32130          │（11）        │
 │          │                    │（12）        │
 │          │                    │（14）與壬○○│
 │          │                    │、乙○○、林蘇│
 │          │                    │美麗依應有部分│
 │          │                    │比例共有。    │
 │          │                    │（19）與林蘇美│
 │          │                    │麗依應有部分比│
 │          │                    │例共有。      │
 ├─────┼──────────┼───────┤
 │癸○○○  │1335/32130          │（19）與辛○○│
 │          │                    │依應有部分比例│
 │          │                    │共有。        │
 │          │                    │（14）與壬○○│
 │          │                    │、乙○○、林慕│
 │          │                    │義依應有部分比│
 │          │                    │例共有。      │
 ├─────┼──────────┼───────┤
 │壬○○    │2175/32130          │（13）        │
 │          │                    │（14）與辛○○│
 │          │                    │、乙○○、林蘇│
 │          │                    │美麗依應有部分│
 │          │                    │比例共有。    │
 │          │                    │（18）        │
 ├─────┼──────────┼───────┤
 │乙○○    │3190/32130          │（14）與辛○○│
 │          │                    │、壬○○、林蘇│
 │          │                    │美麗依應有部分│
 │          │                    │比例共有。    │
 │          │                    │（15）        │
 │          │                    │（16）        │
 │          │                    │（17）        │
 └─────┴──────────┴───────┘

司法院資訊處製作；財團法人民間司法改革基金會備份。
